【裁判字號】    92,上更(一),59
【裁判日期】    920407
【裁判案由】    偽造文書
【裁判全文】
臺灣高等法院臺南分院刑事判決            九十二年度上更(一)字第五九號    Ｇ
      上  訴  人
      即  被  告  戊  ○  ○
右上訴人因偽造文書案件，不服臺灣臺南地方法院八十九年度易字第九一六號，中華
民國八十九年五月十一日第一審判決（起訴案號：臺灣臺南地方法院檢察署八十九年
度偵字第一四四、六六○號），提起上訴，本院判決如左：
      主      文
上訴駁回。
丁○○、戊○○均緩刑伍年。
      事      實
一、丁○○與戊○○為夫妻關係，二人自民國（下同）八十六年六月五日起，即以戊○○出面為會首，招募起迄時間、會員人數、會款金額均如附表所示之民間互助
    會三個。詎二人於八十六年間，於前開互助會仍有效之存續期間內，因丁○○所
    經營之眼鏡生意不理想及清償借貸款導致週轉困難，渠等竟基於為自己不法所有
    之意圖，並共同基於概括犯意之聯絡，利用互助會會員並非均相識及身為會首之
    機會，明知如附表所示之互助會活會會員並未標取會款亦未同意渠等借標，連續
    使用上揭活會會員之名義偽填姓名及標金於標單上而參與投標，並持該偽造標單
    以行使，而向其他活會會員訛稱係上揭各該被冒名之活會會員得標，及向各被冒
    標之上揭活會會員訛稱係他人得標，致使各該被冒名之活會會員暨其他活會會員
    均陷於錯誤而分別如數交付會款予丁○○及戊○○，而足生損害於各該活會會員
    。嗣於八十八年十一月二十日如附表編號一所示之互助會即將期滿，丁○○及戊○○自覺無法再隱瞞真相，而宣告倒會，會員乙○○、丙○○及甲○○等人發現
    如附表編號一所示之互助會共遭冒標七會、如附表編號二所示之互助會共遭冒標
    九會，如附表編號三所示之互助會雖僅開標五次，但卻由丁○○及戊○○冒名標
    得三會，由戊○○之姐郭明蓮標得一會，而戊○○為會首，第一會本即由其標取
    ，是以該互助會五次開標所得會款均由戊○○自家人取走，計所冒標金額約為新
    臺幣（下同）八百餘萬元。
二、案經被害人乙○○、丙○○及甲○○等人訴由臺灣臺南地方法院檢察署檢察官偵
    查起訴。
      理      由
一、訊據上訴人即被告丁○○、戊○○固對於右揭時地由戊○○自任會首而招募如附
    表所示之互助會，並因週轉困難而於八十八年十一月二十日宣布倒會等情供承不
    諱，惟均矢口否認有何詐欺及偽造文書之犯行，被告丁○○辯稱：是伊太太擔任
    會首，伊沒有主動向會員收過會錢，係伊太太不在時會員拿會錢由伊代收，伊不
    清楚互助會的事云云。另被告戊○○則於原審辯稱：劉南宏及莊文忠二人原本要
    參加如附表編號三所示之互助會，但後來反悔，但因已把渠等二人名字寫在會單
    上，所以也來不及改，只好由伊自己承擔，不過伊沒有通知其他會員，八十六年
    間因父親車禍重病花掉一、二百萬元，向人借錢而需繳利息，再加上眼鏡生意因
    景氣不好受影響，所以才補來補去。伊曾跟會員說如沒有碰到伊，可以把會錢交
    給丁○○，但會員說會首是伊，當然應把錢交給伊，現在係希望會員可以讓伊等
    慢慢償還云云。
二、經查：
（一）右揭事實，業據告訴人乙○○、丙○○及甲○○等人於偵審時指訴及證人高世
      忠、王豐崎於偵查中證述甚詳，且附表所示編號一之互助會七會及編號二之互
      助會九會，又編號三之互助會部分，第一會會款由身為會首之被告戊○○收走
      ，其他三會用莊文忠、劉南宏及蔡佩真名義標取，所標取之會款用以貼補其父
      親車禍重病花掉一、二百萬元，向人借錢需繳之利息，及被告丁○○經營眼鏡
      生意因景氣不好之虧損等情，業據被告戊○○於本院及原審偵審時自承在卷（
      以上見偵字第一四四號卷第十七頁反面、第十八、十九頁；偵字第六六Ｏ號卷
      第十二頁反面、第十三、十四頁及原審卷第二十二頁至第二十四頁），參以被
      告丁○○坦承有收取冒標所得之會款乙節，復有會單四份及聯署單一份附卷足
      參（見偵字第一四四號卷第五、六、七頁；偵字第六六Ｏ號卷第四、五頁），
      且被害人乙○○於本院指訴稱：王洲裕也在收會款，他不可能不知道，且他們
      住在一起等語；被害人丙○○亦稱：他們夫妻住在一起，我去繳會款、標會時
      他（指丁○○）都有在場等語，況且一連串七次冒標，堪認被告等在確未獲如
      附表所示之其他活會會員同意之情形下，推由被告戊○○擅自偽填各該活會會
      員姓名及金額後標取會款，挪為貼補其父親車禍重病花掉一、二百萬元，向人
      借錢需繳之利息，及被告丁○○經營眼鏡生意之虧損至明。益徵被告二人有為
      自己不法所有之意圖，及詐欺、偽造私文書加以行使等犯意無訛。嗣被告戊○○於本院前審改辯稱：伊係以會養會，並無以冒標之會錢供伊先生維持眼鏡生
      意之經營，反而係伊拿伊先生之錢來貼會錢云云，顯係附和被告丁○○所辯之
      詞，不足採信。
（二）又莊文忠及劉南宏並未實際參與如附表編號三所示之互助會，卻列名於會單中
      等情，業據告訴人乙○○指陳甚明，而被告亦坦認該二人並未實際參加互助會
      ，伊等亦未通知其他會員等情，且被告並未提出足證上開二人原本有同意參加
      ，嗣又反悔乙情之有利證據供本院調查，況縱認被告戊○○上開說詞為真，然
      被告等既未通知其他會員，已足堪影響參加會員對該互助會風險之評估，且又
      冒該二人名義標取會款，於開標時並未告知其他會員實情，自難謂渠等就此部
      分無施用詐術以冒標會款之犯行。又被告丁○○所經營之眼鏡生意之財務雖由
      被告丁○○處理，然平日由被告戊○○向被告丁○○拿取家用生活費，則被告
      戊○○應知被告丁○○之眼鏡生意經營不善，卻以冒標所得會款部分用以填補
      被告丁○○所經營之眼鏡生意之虧損，自難認被告丁○○就上開冒標互助會會
      款並未參與。
    綜上各情相互參酌，被告二人上開所辯，均顯係事後卸責之詞，不足採取。其等
    事證明確，犯行均洵堪認定。至被告等冒標附表所示編號一之互助會七會及附表
    編號二之互助會九會等情，已據被告戊○○及被害人甲○○、乙○○、丙○○等
    人於本院供述、指訴明確，最高法院發回意旨，顯有誤會，併此敘明。
三、按被告丁○○、戊○○係將如附表所示遭冒標之活會會員之姓名及競標之利息，
    書寫在標單上而參與投標，雖未在標單上載明「標單」字樣，然依我國民間互助
    會之習慣，該標單自屬刑法第二百二十條第一項所謂「準文書」。核被告丁○○
    、戊○○冒用活會會員名義，在標單上書寫姓名及標金以偽造標單，並據以行使
    而得標，是其等所為均係犯刑法第二百十六條、第二百二十條、第二百十條之行
    使偽造私文書罪；又意圖為自己不法之所有，以詐術向其所招募之互助會會員騙
    取會款，核其等所為均係另犯刑法第三百三十九條第一項之詐欺取財罪。被告二
    人就上開犯行，彼此間具有犯意聯絡及行為分擔，均為共同正犯。又被告等偽造
    上開遭冒標之活會會員等之署押部分為偽造私文書之部分行為，不另成罪；又偽
    造私文書後持以行使，偽造之低度行為亦應為行使之高度行為所吸收，僅論以行
    使偽造私文書罪處斷。又被告等一次冒標行為，使多數活會會員同時受害，為想
    像競合犯，應從一重論處詐欺取財罪。又被告等所犯上開行使偽造私文書罪及詐
    欺取財罪二罪間，有方法結果之牽連關係，為牽連犯，應從一重之行使偽造私文
    書罪處斷。又被告等先後多次行使偽造私文書犯行，時間緊接，犯罪基本構成要
    件相同，顯均係基於概括之犯意反覆為之，應依連續犯之規定論以一罪並加重其
    刑。又被告等所犯之行使偽造私文書罪部分，雖未據起訴，惟與起訴並經本院為
    有罪判決之被告等詐欺取財部分有牽連犯之裁判上一罪關係，本院自得併予審理
    ，併此敘明。
四、原審認被告二人之罪證明確，因予適用刑法第二十八條、第五十六條、第二百十
    條、第二百二十條、第二百十六條、第三百三十九條第一項、第五十五條，罰金
    罰鍰提高標準條例第一條前段等規定，並審酌被告等素行、犯罪之動機、目的、
    手段、所生危害、與被害人關係、冒標金額及會數、明知經濟狀況已週轉困難，
    猶仍於八十八年七月十日招募如附表編號三所示之互助會，並以會首身份收取第
    一會會款及冒標三會會款，再由戊○○姊姊郭明蓮標取一會後旋即宣告倒會、被
    告二人行為之分擔程度、犯罪後態度且迄今並未與告訴人達成民事和解賠償損失
    等一切情狀，分別量處被告戊○○有期徒刑二年；另被告丁○○有期徒刑一年六
    月。所偽造之標單、署押，既未扣案，且參一般民間互助會標會情況，投標者所
    繕寫之標單多於開標後予以丟棄之常情，應認該標單業已滅失，爰不併予宣告沒
    收。本院經核原判決認事用法及量刑，俱無不合。被告二人上訴意旨空言否認犯
    罪而指摘原判決有不當之處，均為無理由，應予駁回。復查被告等素行良好，前
    此未曾受有期徒刑以上刑之宣告，有本院被告全國前案紀錄表可稽，其因一時失
    慮，偶罹刑典，事後已深具悔意，且已與被害人丙○○、乙○○、甲○○等人和
    解，賠償其損害，有和解書在卷足憑，經此刑之宣告後，應知警惕，而無再犯之
    虞，本院因認暫不執行其刑為適當，併均予以宣告緩刑伍年，以勵自新。
據上論斷：應依刑事訴訟法第三百六十八條、刑法第七十四條第一款判決如主文。
本案經檢察官曾銘芳到庭執行職務。
中    華    民    國      九十二      年      四      月      七        日
                                  臺灣高等法院臺南分院刑事第四庭
                                      審判長法官  陳    義    仲
                        法官  楊    子    莊
                                            法官  宋    明    蒼
右正本證明與原本無異。
如不服本判決，應於判決送達後十日內向本院提出上訴狀，其未敘述理由者並應於提
出上訴狀後十日內向本院補提理由書（應附繕本)。
                                      法院書記官  余    素    美
中    華    民    國      九十二      年      四      月      九        日
附錄本案論罪科刑法條全文：
刑法第二百十條：
偽造、變造私文書，足以生損害於公眾或他人者，處五年以下有期徒刑。
刑法第二百二十條第一項：
在紙上或物品上之文字、符號、圖畫、照像，依習慣或特約，足以為表示其用意之證
明者，關於本章及本章以外各罪，以文書論。
刑法第二百十六條：
行使第二百十條至第二百十五條之文書者，依偽造、變造文書或登載不實事項或使登
載不實事項之規定處斷。
刑法第三百三十九條第一項：
意圖為自己或第三人不法之所有，以詐術使人將本人或第三人之物交付者，處五年以
下有期徒刑、拘役或科或併科一千元以下罰金。
附表：
┌──┬─────┬────┬────┬───┬───┬───────┐
│編號│互助會起迄│每會金額│會員人數│應存活│實際活│仍為活會之會員│
│    │時間      │        │        │會會數│會會數│              │
├──┼─────┼────┼────┼───┼───┼───────┤
│一  │86.6.5  至│一萬元  │三十一人│二會  │九會  │高世忠、王豐崎│
│    │88.12.5   │        │        │      │      │周秀蜜、陳俐俐│
│    │          │        │        │      │      │王鳳珠、林壽圓│
│    │          │        │        │      │      │謝玉琴、丙○○│
│    │          │        │        │      │  │甲○○        │
├──┼─────┼────┼────┼───┼───┼───────┤
│二  │87.3.20至 │二萬元  │二十四人│四會  │十三會│王文東、王湘翰│
│    │89.2.20   │        │        │      │      │莊武田、梁啟明│
│    │          │        │        │      │      │王進雄、王志文│
│    │          │        │        │      │      │林麗華、阿惠（│
│    │          │        │        │      │      │三會）、阿桃（│
│    │          │        │        │      │      │丙○○之偏名）│
│    │          │        │        │      │      │盆仔、另一名不│
│    │          │        │        │      │      │詳            │
┌──┬─────┬────┬────┬───┬───┬───────┐
│三  │88.7.10至 │二萬元  │二十五人│二十會│二十三│蔡佩真、劉南宏│
│    │90.7.10   │        │        │      │會    │莊文忠        │
└──┴─────┴────┴────┴───┴───┴───────┘


司法院資訊處製作；財團法人民間司法改革基金會備份。
